---
title: "**Controle Estatístico da Qualidade no R: um Guia Prático**"
author:
- name: Mário Diego Valente
- name: Carlos Paixão
date: "`r format(Sys.time(), '%d %B, %Y')`"
output:
  html_document: 
    code_download: yes
    highlight: textmate
    number_sections: yes
    theme: cerulean
    toc: yes
    toc_depth: 6
    toc_float:
      collapsed: yes
      smooth_scroll: yes
    keep_md: yes
  pdf_document:
    toc: yes
    toc_depth: '6'
institute:
abstract: "."
---


```{r setup, include=FALSE}
knitr::opts_chunk$set(echo = TRUE)
```




```{=html}
<style>
body{text-align: justify}
</style>
```


::: progress
::: {.progress-bar style="width: 100%;"}
:::
:::


# **Controle Estatístico da Qualidade**
## **Introdução**


Os mÉtodos estatÍsticos cada vez mais vÊm sendo reconhecidos como um importante
instrumento para diagnosticar e otimizar a gestÃO e operaÇÃO de diversos sistemas, desde os sistemas humanos aos mais complexos sistemas fÍsicos. As aplicações destes vêm desempenhando um papel importante na solução de muitos problemas, da industria `a agricultura, passando pelos setores socio-economico, administrativo e de saúde. Grande parte das mais avancadas pesquisas cientıficas em diversas areas do conhecimento dependem cada vez mais dos metodos estatısticos (RAMOS, 2003).


A era do Controle Estatístico da Qualidade surgiu no contexto da Segunda Guerra Mundial com a ascensão da revolução industrial e da produção massificada, que tornou impraticável inspecionar os milhares de produtos que saiam da linha de produção. Assim, com o controle estatístico, seria possível selecionar certa quantidade para inspeção, onde as propriedades dessa amostra seriam estendidas a todo o lote.

O pioneiro da aplicação da estatística ao controle de qualidade foi **WalteR Andrew Shewhart** em 1924, que preparou o primeiro rascunho do que viria a ser conhecido como carta de controle.

Concomitantemente, dois colegas de Shewhart, **Harold F. Dodge** e **Harry G. Romig**,  desenvolveram técnicas de amostragem constituindo o núcleo da maioria das técnicas estatísticas de controle da qualidade que são usadas até hoje. No início o processo foi lento, porém se ampliou com o advento da Segunda Guerra mundial com a influência das forças armadas americanas.




::: progress
::: {.progress-bar style="width: 100%;"}
:::
:::

## **Sete Ferramentas da Qualidade**

As sete ferramentas estatísticas de qualidade surgiu no Japão, logo após o final da Segunda Guerra Mundial. As empresas precisavam capacitar mão de obra para o controle da qualidade, mas não era possível ensinar estatística para todos os trabalhadores. Concentraram, então, esforços no treinamento de pessoas para desenhar gráficos que, embora simples, resolvessem a maior parte dos problemas. E isso se comprovou verdadeiro.

Desde então, o uso das ferramentas tem sido de grande valia para os sistemas de gestão, sendo um conjunto de ferramentas estatísticas de uso consagrado para melhoria de produtos, serviços e processos.

Tradicionalmente são 7 as ferramentas da qualidade:


-   1) Fluxograma (ou Estratificacao)
-   2) Diagrama de Ishikawa
-   3) Folhas de Verificacao (check sheet)
-   4) Diagrama de Pareto
-   5) Histograma
-   6) Diagrama de Dispersao
-   7) Grdficos de Controle


::: progress
::: {.progress-bar style="width: 100%;"}
:::
:::



## **Diagra de Ishikawa**

O diagrama de **Ishikawa**, também conhecido como diagrama de **Causa e Efeito**, ou **Diagrama “Espinha de Peixe”** é usado para identificar as causas de um “problema”. É utilizado para apresentar a relação existente entre um resultado de um processo (efeito) e os fatores (causas) do processo que, por razões técnicas, possam afetar o resultado considerado.

O diagrama foi proposto originalmente pelo engenheiro químico, **Kaoru Ishikawa** em 1934 e aperfeiçoado nos anos seguintes.


Kaoru nasceu em Tóquio em 13 de julho de 1915, filho mais velho de oito filhos, graduou-se em Química na Universidade de Tóquio em 1939. 

De 1939 a 1941 trabalhou no exército como técnico naval, então foi trabalhar na “**Nissan Liquid Fuel Company**” até 1947.




::: progress
::: {.progress-bar style="width: 100%;"}
:::
:::



## **Folhas de Verificação**
### **Para Que Serve**

-   1) Tabela para coletar e resumir informacoes
-   2) Contagem de ocorrencia de eventos: ocorrencias, consultas, falhas,defeitos, nao-conformidades, etc
-   3) Facil utilizacao, visualizacao e interpretacao
-   4) Coleta de dados de forma padronizada
-   5) E um Registro da Qualidade, portanto deve ser devidamente identificada, datada, e assinada por responsável


### **Passos Para Aplicação**

-   1) Escolher um tipo de folha de verificacao que permite um facil preenchimento, organizar conforme a necessidade da organização ou setor, no qual será feita a coleta de dados.
-   2) Definir a quantidade de informacoes ira conter no problema/falhas ou ocorrencia e o tamanho da amostra dos dados
-   3) Decidir o local ou setor onde será a coleta de dados
-   4) Determinar a frequência com que serão coletados os dados, pode ser diário, semanal ou mensal. Serve para verificar a ocorrência durante um determinado período
-   5) Definir quem deverá coletar os dados, poderá ser o gestor do setor que está sendo coletado os dados ou supervisor direto do setor operacional;
-   6) Aplicar a folha de verificacao atingir a coleta dentro do planejado.


::: progress
::: {.progress-bar style="width: 100%;"}
:::
:::


## **Diagrama de Pareto**

O diagrama de Pareto é um gráfico de colunas que ordena as frequências das ocorrências, da maior para a menor, permitindo a priorização dos problemas, procurando levar a cabo o princípio de Pareto (80\% das consequências advêm de 20\% das causas), isto é, há muitos problemas sem importância diante de outros mais graves.


Um dos pioneiros em trabalhos na área de Qualidade, **Joseph Juran**, encontrou um padrão semelhante ao encontrado por Pareto na distribuição dos tipos de defeitos de certo produto. Após diversas análises, ele chegou a conclusão de que em grande parte das iniciativas de melhoria, poucos tipos de defeitos eram responsáveis pela maioria das rejeições (poucos vitais), ou seja, 80% dos problemas de qualidade de uma peça são causados por 20% dos tipos de defeitos. 

Da relação entre esses dois trabalho foi criado o conceito de Pareto. Joseph Juran cunhou o termo **“Gráfico de Pareto”** no início da década de 90.



::: progress
::: {.progress-bar style="width: 100%;"}
:::
:::




## **Graficos de Controle**

-   1) Grafico de Controle da Media
-   2) Grafico de Controle da Amplitude
-   3) Grafico de Controle da Desvio-Padrao
-   4) Grafico de Controle da Media Movel
-   5) Grafico de Controle da Cussum
-   6) Grafico de Controle da Ewma





::: progress
::: {.progress-bar style="width: 100%;"}
:::
:::



## **Carregar Pacotes**


```{r message=FALSE, warning=FALSE}
library(dplyr)
library(ggplot2)
library(qcc)
library(SixSigma)
#library(qualityTools)
#library(fdth)
library(IQCC)
library(MSQC)
library(spc)
```



::: progress
::: {.progress-bar style="width: 100%;"}
:::
:::


## **Usando o pacote qcc (Quality control chart)**
### **Argumentos do Pacote**

-   1) **cause** : uma lista de causas e ramos fornecendo rótulos descritivos. 
-   2) **effect** : um rótulo de string ou o efeito.
-   3) **title** : uma string especificando o titulo principal para aparecer no diagrama
-   4) **cex** : um vetor de valores para a expansão gráfica do personagem. Os valores referem-se, pela ordem, aos RAMOS, CAUSA e EFEITOS.
-  5) **font** : um vetor de valores para a fonte, os valores referem-se, pela ordem, aos ramos, causas e efeitos.


### **Diagrama de Ishikawa Tradicional**

```{r}
cause.and.effect(cause = list(Medida   = c("Afericao","Acompanhamento","Indicador"),
                              Material = c("Qualidade","Padronizacao","Entrega"),
                              Pessoas  = c("Comunicacao","Disciplina","Criatividade"),
                              Ambiente = c("Calor","Frio","Espaco"),
                              Metodo   = c("Procedimentos","Etapas","Manuais"),
                              Maquina  = c("Equipamentos","Ferramentas","Instrumentos")),
                 effect = c("Reducao/Aumento/Defeitos"),
                 title  = "Diagrama de Causa e Efeito", 
                 cex    = c(1,1,1), 
                 font  = c(2,2,2)) 
```













# **Referências Bibliográficas**


-   1) Mason, R.L. and Young, J.C. (2002) Multivariate Statistical Process Control with Industrial Applications, SIAM. 

-   2) Montgomery, D.C. (2005) Introduction to Statistical Quality Control, 5th ed. New York: John Wiley \& Sons. 

-   3) Ryan, T. P. (2000), Statistical Methods for Quality Improvement, 2nd ed. New York: John Wiley \& Sons, Inc. 

-   4) Scrucca, L. (2004). qcc: an R package for quality control charting and statistical process control. R News 4/1, 11-17. 

-  5) Wetherill, G.B. and Brown, D.W. (1991) Statistical Process Control. New York: Chapman \& Hall.

-  6) Allen, T. T. (2010) Introduction to Engineering Statistics and Lean Six Sigma - Statistical Quality Control and Design of Experiments and Systems (Second Edition ed.). London: Springer.

-  7) Box, G. (1991). Teaching engineers experimental design with a paper helicopter. Report 76, Center for Quality and Productivity Improvement. University of Wisconsin.

-  8) Cano, Emilio L., Moguerza, Javier M. and Redchuk, Andrés. 2012. Six Sigma with R. Statistical Engineering for Process Improvement, Use R!, vol. 36. Springer, New York. http://www.springer.com/statistics/book/978-1-4614-3651-5.

-  9) Cano, Emilio L., Moguerza, Javier M. and Prieto Corcoba, Andrés. 2015. Quality Control with R. An ISO Standards approach, Use R!, Springer, New York.


::: progress
::: {.progress-bar style="width: 100%;"}
:::
:::
